臺灣新竹地方法院民事判決  
109年度訴字第636號
原      告  吳其澤  
訴訟代理人  吳旻蒼  
被      告  顧為元  
訴訟代理人  鄧程聰  


上列當事人間請求拆屋還地等事件，本院於民國110年3月11日言
詞辯論終結，判決如下：
    主  文
原告之訴駁回。
訴訟費用由原告負擔。
    事實及理由
壹、程序方面
    按訴狀送達後，原告不得將原訴變更或追加他訴，但擴張或
    減縮應受判決事項之聲明者，不在此限，民事訴訟法第255 
    條第1項第3款分別定有明文。經查，本件原告起訴時，其訴
    之聲明原為：被告應按契約書上之土地範圍上之地上物拆除
    清理，將土地如附圖二戊標示紅色位置（對照分割後為916-
    4地號土地之後段）返還予原告，並將相鄰之915-4地號土地
    向國有財產署申辦退租。嗣原告於本院民國109年11月12日
    言詞辯論期日，捨棄前開聲明後段關於被告應將915-4地號
    土地申辦退租之請求（見本院卷第180頁），另於本院109年
    3月11日言詞辯論期日更正訴之聲明為：被告應將坐落新竹
    市○○段00000地號土地上如新竹市地政事務所109年12月29日
    土地複丈成果圖所示A部分面積12.17平方公尺之建物拆除，
    並將占用之土地回復原狀返還予原告（見本院卷第263頁）
    ，核屬減縮、更正應受判決事項之聲明，自應准許，合先敘
    明。
貳、實體方面
一、原告主張：原告前經台灣高等法院108年度上易字第454號分
    割共有物事件確定判決分配取得坐落新竹市○○段00000地號
    土地（下稱系爭土地），而被告所有門牌號碼新竹市○○路○
    段000巷00弄00號房屋（下稱系爭房屋）占用系爭土地如附
    圖所示A部分面積12.17平方公尺及財政部國有財產署管理之
    同段915-4地號土地，被告於上開判決確定後同意自行拆屋
    還地，但因尚有不能立即拆除之因素要求原告給予時間，經
    兩造協議後，原告同意暫以租賃契約方式給予被告緩衝時間
    3年，兩造遂於109年2月3日簽訂土地租賃契約（下稱系爭租
    約），但原告有需要使用土地時，被告需依系爭租約第7條
    約定將土地範圍無條件清理返還原告。當初原告同意給予被
    告3年緩衝時間，係考量被告需俟系爭房屋旁之違章建築均
    拆除後，才有出路供其運用，如今系爭房屋旁之其他違章建
    築皆已拆除，被告自應拆除占用系爭土地之地上物，將系爭
    土地返還原告，以利原告開發土地。為此爰依系爭租約第7
    條之約定，提起本件訴訟，並聲明：（一）被告應將坐落新
    竹市○○段00000地號土地上如新竹市地政事務所109年12月29
    日土地複丈成果圖所示A部分面積12.17平方公尺之建物拆除
    ，並將占用之土地回復原狀返還予原告。（二）訴訟費用由
    被告負擔。
二、被告則以：台灣高等法院108年度上易字第454號分割共有物
    判決於108年10月9日確定後，原告之訴訟代理人（以下逕稱
    原告）於109年2月3日主動邀約被告見面商談，並說明相鄰
    土地尚未完成整合，故短時間內沒有開發系爭土地之規劃，
    目前被告無須立即拆屋還地，被告始同意與原告簽訂其預擬
    好之土地租賃契約，但兩造簽約時，被告向原告表明該契約
    中第7條之約定對被告無任何保障，故原告同意於租約第9條
    加註「租賃期限約定參年，若參年到期甲方尚未動工可再續
    約。租期結束915-4國有地租賃無條件讓渡予甲方」，並稱
    關於租賃期限部分以系爭租約第9條之約定為準即可，無須
    刪除系爭租約第3條及第7條之約定。兩造簽訂系爭租約後，
    被告迄今均按時繳交租金，現原告主張依系爭租約第7條約
    定請求被告返還系爭土地，惟系爭租約第7條之約定與系爭
    租約第9條之約定既有抵觸，自屬無效，系爭租約之租賃期
    限尚未屆至，原告無權請求被告拆除系爭土地之地上物並返
    還系爭土地等語置辯。並聲明：（一）原告之訴駁回。（二
    ）訴訟費用由原告負擔。
三、得心證之理由：
（一）原告主張其為系爭土地所有權人乙節，業據其提出系爭土
      地登記第一類謄本為證（見本院卷第239頁），而被告所
      有之門牌號碼新竹市○○路○段000巷00弄00號房屋占用系爭
      土地如附圖所示A部分面積12.17平方公尺等事實，業經本
      院會同兩造於109年12月29日履勘現場，並囑託新竹市地
      政事務所派員會同測量屬實，有房屋稅資料、本院勘驗筆
      錄、新竹市地政事務所109年12月30日新地測字第1090010
      650號函檢附之土地複丈成果圖及照片等附卷可稽（見本
      院卷第213頁、第221至223頁、第225頁、第227至229頁、
      第243至247頁），足認被告所有之系爭房屋確實有占用系
      爭土地，上情且均為兩造所不爭執，堪信屬實。
（二）本件原告主張兩造雖於109年2月3日簽訂土地租賃契約書
      （下稱系爭租約），惟系爭房屋旁之其他地上物拆除完成
      後，原告即得依系爭租約第7條之約定請求被告返還系爭
      土地，而被告則抗辯依系爭租約第9條之約定，系爭租約
      之租賃期限為3年，尚未屆至，被告係本於租賃權占有使
      用系爭土地，原告不得請求被告返還等語，則兩造間有爭
      執且應予審酌者，即在於原告是否得依系爭租約第7條約
      定收回系爭土地，以及系爭租約之租賃期限是否業已屆至
      ？
　　1.按當事人互相表示意思一致者，無論其為明示或默示，契
      約即為成立。當事人對於必要之點，意思一致，而對於非
      必要之點，未經表示意思者，推定其契約為成立，關於該
      非必要之點，當事人意思不一致時，法院應依其事件之性
      質定之。民法第153條定有明文。復按當事人締結之契約
      一經合法、合意成立，雙方均應受其拘束。又當事人間所
      訂契約，除與強行法令相反外，其契約中所表示之意思，
      法院自應依據以為判斷。又解釋意思表示應探求當事人之
      真意，不得拘泥於所用之辭句，民法第98條定有明文。而
      解釋契約，固須探求當事人立約時之真意，不能拘泥於契
      約之文字，但契約文字業已表示當事人真意，無須別事探
      求者，即不得反捨契約文字而更為曲解，有最高法院17年
      上字第1118號判例可資參照。從而，解釋契約首就文義觀
      之契約內容是否足以顯示當事人雙方之真意，如有未盡或
      未明之處，進而探求彼此雙方真意，如契約約款所定雙方
      之權利義務已明或解釋真意後已屬相當，即不得反此而片
      面選擇部分約款作有利於己之解釋。
    2.經查：觀之系爭租約前言載明：「新竹市○○段000地號土地上乙方（即被告，下同）占用部分土地，其占用範圍有建物門牌為光復路一段五四四巷二七弄11號，經台灣高等法院108年度上易字第454號案件判決分割後有部分歸屬甲方（即原告，下同），乙方欲繼續租用使用，因此雙方協議如下…」；佐以系爭租約第2條第1項及第4條有關承租租金及押金之約定，將租金由新臺幣（下同）1,000元以手寫更改為500元，押金則由3,000元手寫更改為「無」；又第9條其他約定事項部分，亦有以手寫增列「租賃期限約定參年，若參年到期甲方尚未動工可再續約。租期結束915-4國有地租賃無條件讓渡予甲方」等文字，且上開更改及增列條文處均經兩造蓋章確認（本院卷第43至45頁）等情，足見兩造簽約時就系爭租約之租金給付及租賃期限等事宜確有磋商。
　　3.原告雖執系爭租約第7條「甲方需要使用土地時，乙方需
      無條件將土地清理返還予甲方」之約定，主張系爭房屋旁
      之其他地上物既均已拆除完畢，被告應將占用系爭土地之
      地上物拆除並將系爭土地返還原告，以利原告開發土地云
      云；惟查，有關系爭租約之租賃期限，系爭租約第3條雖
      記載：「自台灣高等法院108年度上易字第454號案件於民
      國108年12月15日判決確定日起算每年採續租」，然承前
      所述，兩造已就系爭土地之租賃期限另行磋商，並由原告
      於第9條之其他約定事項以手寫方式加註：「租賃期限約
      定參年，若參年到期甲方尚未動工可再續約」等文字，足
      見兩造於訂約時就系爭租約之租賃期限為3年，且原告於3
      年租約到期後是否續約仍保有選擇權等節，業已達成合意
      ；質言之，若3年之租賃期限屆至後，原告已有開發系爭
      土地之規劃，原告自得依系爭租約第7條之約定請求被告
      將所占用之土地返還原告，但原告若於斯時尚無開發系爭
      土地之規劃，原告除仍得以租約期限業已屆至為由收回系
      爭土地外，亦可選擇與被告續訂租約。若依原告之主張，
      在系爭租約所定3年之租賃期間內，原告仍得自由行使系
      爭租約第7條之權利，則系爭租約第9條之約定不啻形同具
      文。
　　4.再者，觀諸系爭租約第7條之約定，僅記載「甲方需要使
      用土地時」，被告應無條件將土地清理返還原告，並非以
      其他地上物均已拆除完畢為被告應返還土地之條件，原告
      陳稱其他地上物既均已拆除完畢，被告自應拆除占用系爭
      土地之地上物，以利原告開發土地云云，顯係逾越契約文
      字所表彰之文義而為之解釋，已逾越契約解釋應以文義為
      依據之範疇，自無足採。
　  5.依上，兩造既已明確約定系爭租約之租賃期限為3年，原
      告除有其他法定終止租約之事由外，自應以此租賃期限為
      履行系爭租約之準則，而無法逸脫系爭租約之文義而為逾
      越契約內容之解釋，如此，始能循遵契約拘束原則、契約
      嚴守原則。準此，系爭租約之租賃期限為3年，即自108年
      12月15日起至111年12月14日止，原告主張依系爭租約第7
      條之約定，其得終止系爭租約並請求被告返還系爭土地，
      洵無足採。
（三）再按租賃定有期限者，其租賃關係於期限屆滿時消滅。承
      租人於租賃關係終止後，應返還租賃物。所有人對於無權
      占有或侵奪其所有物者，得請求返還之，民法第450條第1
       項、第455條前段及第767條第1項前段分別定有明文。查
      ，本件原告起訴時，系爭租約之租賃期限尚未屆至，而原
      告主張依系爭租約第7條之約定其得隨時向承租人即被告
      收回系爭土地等語，係屬無據，業如前述，則被告本於系
      爭租約之法律關係占有使用系爭土地，並非無權占有。從
      而，原告依民法第767條第1項前段規定，請求被告拆除如
      附圖所示A部分之地上物並返還所占用之系爭土地，洵屬
      無據，自難准許。
（四）綜上所述，系爭租約之租賃期限尚未屆至，被告依系爭租
      約之法律關係占有使用系爭土地，並非無權占有。從而，
      原告依民法第767條第1項前段之規定，請求被告應將系爭
      土地上如附圖所示A部分之地上物拆除，並將上開土地返
      還原告，為無理由，應予駁回。 
四、本件判決基礎已臻明確，兩造其餘攻防方法及訴訟資料，經
    核與判決結果不生影響，不另一一論述，附此敘明。 
五、訴訟費用負擔之依據：民事訴訟法第78條。
中　　華　　民　　國　　110 　年　　4 　　月　　1 　　日
                  民事第二庭  法  官  張詠晶
以上正本係照原本作成。　　　　　　　　　
如對本判決上訴，須於判決送達後20日內向本院提出上訴狀。
如委任律師提起上訴者，應一併繳納上訴審裁判費。　　　　　
中　　華　　民　　國　　110 　年　　4 　　月　　1 　　日
                              書記官　蔡美如